臺灣高雄地方法院刑事判決
111年度審金訴字第64號
公  訴  人  臺灣高雄地方檢察署檢察官
被      告  陳和益


上列被告因詐欺等案件，經檢察官提起公訴（110年度偵字第86
號），因被告於準備程序進行中，就被訴事實為有罪之陳述，經
受命法官告知簡式審判程序之旨，並聽取被告與公訴人之意見後
，由本院合議庭裁定由受命法官獨任依簡式審判程序審理，判決
如下：
    主  文
陳和益犯三人以上共同冒用公務員名義詐欺取財罪，處有期徒刑
壹年陸月。未扣案之犯罪所得新臺幣參萬元沒收，於全部或一部
不能沒收或不宜執行沒收時，追徵其價額。
    事  實
一、陳和益於民國108年9月間加入由真實姓名年籍不詳暱稱「08
    957」、「肥肥」、「韋小寶」、「迪麗肉包」、「牙買加
    范冰冰」等人組成，具有牟利性、持續性之結構性組織之詐
    欺集團，並擔任取款工作（俗稱車手）。其與詐欺集團內不
    詳之成員共同意圖為自己不法之所有，基於三人以上及冒用
    政府機關或公務員名義為詐欺行為及洗錢之犯意聯絡，於10
    9年9月2日16時起至同年9月28日止，由不詳之機房成員持續
    以電話聯絡方瀅淳，該機房人員向方瀅淳表示其為高雄市政
    府警察局警官林自強，並佯稱方瀅淳之銀行帳戶遭列為警示
    帳戶，需要凍結並保管帳戶現金，並要求方瀅淳提領現金後
    放置在高雄市○○區○○○街00號住家騎樓白色油漆筒上，致方
    瀅淳陷於錯誤，分別於附表所示之時間放置附表所示之物品
    ，再由詐欺集團成員派人至方瀅淳上開住處提領。而陳和益
    於109年9月18日上午某時，接受暱稱「08957」之人之指示
    ，於同日13時53分時許，至方瀅淳上開住家騎樓拿取新臺幣
    (下同)49萬8千元後，搭乘計程車至高鐵左營站再轉搭乘高
    鐵至臺北火車站後，交給「新店范冰冰」之不詳男子，而隱
    匿特定犯罪所得之去向所在。經警獲報後，循線追查，始悉
    上情。
二、案經方瀅淳訴由高雄市政府警察局三民第一分局報告臺灣高
    雄地方檢察署檢察官偵查後起訴。
    理  由
一、程序方面：
    本件被告陳和益所犯均係死刑、無期徒刑、最輕本刑為3年
    以上有期徒刑以外之罪，其於準備程序進行中就被訴事實為
    有罪之陳述，經受命法官告知簡式審判程序之旨，並聽取當
    事人之意見後，本院合議庭認無不得或不宜改依簡式審判程
    序進行之情形，爰依刑事訴訟法第273條之1第1項規定，裁
    定由受命法官獨任進行簡式審判程序。又本件所引屬於審判
    外陳述之傳聞證據，依同法第273條之2規定，不受第159條
    第1項關於傳聞法則規定之限制，依法有證據能力，合先敘
    明。
二、認定犯罪事實所憑之證據及其理由：
    上開犯罪事實，業據被告坦承不諱，核與證人即告訴人方瀅
    淳證述相符，並有告訴人方瀅淳合作金庫銀行帳戶之交易明
    細、109年9月18日監視器錄影畫面擷取照片在卷可稽，足認
    被告前揭任意性自白，與事實相符，堪予採信。從而，本案
    事證明確，被告上開犯行，洵堪認定，應依法論科。
三、論罪科刑：
  ㈠法律說明：
  ⒈按共同實行犯罪行為之人，在合同意思範圍以內，各自分擔
    犯罪行為之一部，相互利用他人之行為，以達其犯罪之目的
    者，即應對於全部所發生之結果，共同負責，不問犯罪動機
    起於何人，亦不必每一階段犯行，均經參與。再關於犯意聯
    絡，不限於事前有所協議，其於行為當時，基於相互之認識
    ，以共同犯罪之意思參與者，亦無礙於共同正犯之成立。且
    數共同正犯之間，原不以直接發生犯意聯絡者為限，即有間
    接之聯絡者，亦包括在內。詐欺集團成員，以分工合作之方
    式，各自分擔犯罪行為之一部，相互利用他人之行為，以達
    詐欺取財之目的，即應負共同正犯責任，不必每一階段犯行
    均經參與，且犯意之聯絡，亦不以直接發生者為限，其有間
    接之聯絡者，亦屬之（最高法院28年上字第3110號判例、85
    年度台上字第6220號、97年度臺上字第2946號判決意旨參照
    ）。被告加入本件詐欺集團，並受詐欺集團成員指示擔任取
    款車手工作，其雖未自始至終參與各階段之犯行，但主觀上
    對該詐欺集團呈現細密之多人分工模式及彼此扮演不同角色
    、分擔相異工作而屬有結構性組織等節，顯已有所預見，且
    其所參與者既係本件整體詐欺取財犯罪計畫不可或缺之重要
    環節，其與詐欺集團成員間，在合同意思範圍內，各自分擔
    本件犯罪行為之一部，彼此相互利用他人之行為，最終共同
    達成其等詐欺取財犯罪之目的，依前揭說明，被告自應就本
    件詐欺集團詐欺取財犯行所發生之結果，同負全責。
  ⒉次按洗錢防制法業於105年12月28日修正公布，並於106年6月
    28日施行，本次修法參考國際防制洗錢金融行動工作組織（
    FinancialActionTaskForce，下稱FATF）40項建議之第3項
    建議，並參採聯合國禁止非法販運麻醉藥品和精神藥物公約
    及聯合國打擊跨國有組織犯罪公約之洗錢行為定義，將洗錢
    行為之處置、多層化及整合等各階段，全部納為洗錢行為，
    完整規範洗錢之所有行為模式。不惟就洗錢行為之定義（第
    2條）、前置犯罪之門檻（第3條）、特定犯罪所得之定義（
    第4條），皆有修正。抑且因應洗錢行為定義之修正，將修
    正前同法第11條第1項、第2項區分為自己或為他人洗錢罪，
    而有不同法定刑度，合併移列至第14條第1項，亦不再區分
    為不同罪責，同處7年以下有期徒刑，併科新臺幣500萬元以
    下罰金，以求與國際規範接軌，澈底打擊洗錢犯罪。從而新
    法第14條第1項之一般洗錢罪，只須有第2條各款所示洗錢行
    為之一，而以第3條規定之特定犯罪作為聯結為已足。申言
    之，洗錢之定義，在新法施行後，與修正前規定未盡相同，
    因此是否為洗錢行為，自應就犯罪全部過程加以觀察，不僅
    須行為人客觀上有掩飾或隱匿特定犯罪所得之財物或財產上
    利益之具體作為，主觀上更須具有掩飾或隱匿其犯罪所得或
    變得之財產或財產上利益與犯罪之關聯性，使其來源形式上
    合法化，以逃避國家追訴、處罰之犯罪意思，始克相當。過
    去實務認為，行為人對犯特定犯罪所得之財物或利益作直接
    使用或消費之處分行為，或僅將自己犯罪所得財物交予其他
    共同正犯，祇屬犯罪後處分贓物之行為，非本條例所規範之
    洗錢行為。惟依新法規定，倘行為人意圖掩飾或隱匿特定犯
    罪所得來源，而將特定犯罪所得直接消費處分，甚或交予其
    他共同正犯予以隱匿，或由共同正犯以虛假交易外觀掩飾不
    法金流移動，即難認僅單純犯罪後處分贓物之行為，應仍構
    成新法第2條第1或2款之洗錢行為（最高法院108年台上字第
    3086號判決意旨參考）。查本案係分工由被告至方瀅淳上開
    住家騎樓拿取49萬8千元後，再轉交予集團內之不詳取款成
    員，該行為已製造金流斷點，使偵查機關難以追查帳戶金流
    ，以達掩飾詐欺犯罪所得之本質及去向，自屬洗錢防制法所
    稱之洗錢行為。
  ㈡罪名及罪數：
    核被告所為，係犯刑法第339條之4第1項第1款、第2款之三
    人以上共同冒用公務員名義詐欺取財罪、洗錢防制法第14條
    第1項之一般洗錢罪。被告就上開犯行，與其所屬詐騙集團
    成員，有犯意聯絡及行為分擔，應論以共同正犯。又被告以
    一行為同時觸犯三人以上共同冒用公務員名義詐欺取財罪及
    一般洗錢罪，為想像競合犯，應依刑法第55條規定，從一重
    之刑法第339條之4第1項第1款、第2款三人以上共同冒用公
    務員名義詐欺取財罪處斷。
  ㈢刑之減輕部分：
    按想像競合犯之處斷刑，本質上係「刑之合併」。其所謂從
    一重處斷，乃將想像競合犯組成之評價上數罪，合併為科刑
    一罪，其所對應之刑罰，亦合併其評價上數罪之數法定刑，
    而為一個處斷刑。易言之，想像競合犯侵害數法益者皆成立
    犯罪，論罪時必須輕、重罪併舉論述，同時宣告所犯各罪名
    ，包括各罪有無加重、減免其刑之情形，亦應說明論列，量
    刑時併衡酌輕罪部分量刑事由，評價始為充足，然後依刑法
    第55條前段規定「從一重處斷」，非謂對於其餘各罪可置而
    不論。因此，法院決定處斷刑時，雖以其中最重罪名之法定
    刑，做為裁量之準據，惟於裁量其輕重時，仍應將輕罪合併
    評價在內（最高法院108年度台上字第4405號、第4408號判
    決意旨參照）。查被告就本案犯行，於本院審理時坦承不諱
    ，而依洗錢防制法第16條第2項規定：「犯前二條之罪，在
    偵查或審判中自白者，減輕其刑。」，故本件被告所犯洗錢
    防制法部分，依上開說明，應減輕其刑，又被告本件犯行係
    從一重論處三人以上共同冒用公務員名義詐欺取財罪，是其
    此部分想像競合輕罪得減刑部分，本院量刑時將併予審酌。
  ㈣刑罰裁量：
    爰以行為人之責任為基礎，審酌被告行為時正值青壯年，非
    無謀生能力，卻不思循正當管道獲取財物，率爾加入詐欺集
    團犯罪組織，貪圖參與犯罪之不法報酬，擔任車手工作，
　　使詐欺集團成員得以順利獲得贓款，不僅漠視他人財產權，
    且對社會治安及金融秩序造成相當影響，侵害告訴人方瀅淳
    財產法益，法紀觀念偏差，助長詐欺犯罪歪風，所為實屬不
    該，惟念及被告犯後坦承犯行或不爭執客觀事實，並合於前
    開自白減輕其刑事由，而得作為量刑之有利因子，兼衡其在
    本案犯罪中所扮演之角色及參與犯罪之程度、詐取款項金額
    ，及其犯罪動機、目的、手段、教育程度、家庭與經濟狀況
    （涉個人隱私，詳卷）、前科素行（詳卷附臺灣高等法院被
    告前案紀錄表）等一切情狀，量處如主文所示之刑。
四、沒收與不予沒收之說明：
  ㈠按共同犯罪行為人之組織分工及不法所得，未必相同，特別
    是集團性或重大經濟、貪污犯罪，彼此間犯罪所得分配懸殊
    ，其分配較少甚或未受分配之人，如仍應就全部犯罪所得負
    連帶沒收之責，超過其個人所得之剝奪，無異代替其他犯罪
    參與者承擔刑罰，顯失公平。故共同犯罪，其所得之沒收，
    應就各人分得之數為之（最高法院104年度第13次刑事庭會
    議決議、104年度台上字第3935號判決意旨參照）。查本件
    被告取款49萬8千元後，獲得30,000元報酬，而除所得報酬
    外之餘款均已交由該詐欺集團其他成員等節，據其供陳在卷
    （見警卷第70頁），是被告本案犯行之犯罪所得，即應為30
    ,000元，而卷內無被告已實際返還或賠償之事證，且未經扣
    案，應依刑法第38條之1第1項、第3項規定宣告沒收之，並
    諭知於全部或一部不能沒收或不宜執行沒收時，追徵其價額
    。
  ㈡另洗錢防制法第18條第1項前段固規定：「犯第14條之罪，其
    所移轉、變更、掩飾、隱匿、收受、取得、持有、使用之財
    物或財產上利益，沒收之」，但條文並無「不問屬於犯罪行
    為人與否」之要件（絕對義務沒收），當以屬於（按指實際
    管領）犯罪行為人者為限，始應（相對義務）沒收。查本案
    遭被告掩飾、隱匿去向與所在之詐欺所得（不含被告報酬）
    ，被告已交付集團之不詳成員，則本案遭被告掩飾、隱匿去
    向與所在之詐欺所得，已不在被告實際管領之中，自無從依
    上開規定諭知沒收，附此敘明。
據上論斷，應依刑事訴訟法第273 條之1 第1 項、第284 條之1
、第299 條第1 項前段，判決如主文。
本案經檢察官鄭博仁提起公訴，檢察官呂乾坤到庭執行職務。
中　　華　　民　　國　　111 　年　　4 　　月　　12　　日
                  刑事第五庭  法  官   陳銘珠 
以上正本證明與原本無異。
如不服本判決應於收受送達後20日內向本院提出上訴書狀，並應
敘述具體理由；如未敘述上訴理由者，應於上訴期間屆滿後20日
內向本院補提理由書（均須按他造當事人之人數附繕本）「切勿
逕送上級法院」。
因疫情而遲誤不變期間，得向法院聲請回復原狀。
中　　華　　民　　國　　111 　年　　4 　　月　　12　　日
                              書記官    沈佳螢
附錄本判決論罪科刑法條：
《洗錢防制法第14條》
有第二條各款所列洗錢行為者，處七年以下有期徒刑，併科新臺
幣五百萬元以下罰金。
前項之未遂犯罰之。
前二項情形，不得科以超過其特定犯罪所定最重本刑之刑。
《中華民國刑法第339條之4》
犯第339條詐欺罪而有下列情形之一者，處1年以上7年以下有期
徒刑，得併科1百萬元以下罰金：
一、冒用政府機關或公務員名義犯之。
二、三人以上共同犯之。
三、以廣播電視、電子通訊、網際網路或其他媒體等傳播工具，
    對公眾散布而犯之。
前項之未遂犯罰之。
附表：
編號 取款時間 提領車手 詐得物品   1 109年9月7日 16時31分 不詳 49萬元8千元   2 109年9月10日 14時53分 不詳 60萬7千元   3 109年9月11日 13時52分 不詳 59萬8千元   4 109年9月15日 14時45分 陳建銘（本院109年度訴字第851號） 59萬8千元   5 109年9月17日 14時00分 陳建銘（本院109年度訴字第851號） 51萬6千元   6 109年9月18日 13時53分 陳和益 49萬8千元   7 109年9月23日 14時59分 李怡璇（本院109年度訴字第851號） 黃金1公斤   8 109年9月24日 14時24分 不詳 43萬元   9 109年9月28日 15時01分 李怡璇（本院109年度訴字第851號） 43萬元